【裁判字號】    97,訴,267
【裁判日期】    971119
【裁判案由】    有關徵收補償事務
【裁判全文】
高雄高等行政法院裁定
                                 97年度訴字第267號
                             .
原      告  甲○○
訴訟代理人  曾錦源  律師
被      告  嘉義縣政府
代  表  人  乙○○  ○○
訴訟代理人  蔡碧仲  律師
            陳怡禎  律師
            張宗存  律師
上列當事人間有關徵收補償事務事件，原告不服內政部中華民國
97年1月29日台內訴字第0960192115號訴願決定，提起行政訴訟
，本院裁定如下：
    主  文
原告之訴駁回。
訴訟費用由原告負擔。
    理  由
一、按原告之訴有起訴不備其他要件者，行政法院應以裁定駁回
    之，行政訴訟法第107條第1項第10款定有明文。次按所謂行
    政處分，係指中央或地方機關就公法上具體事件所為之決定
    或其他公權力措施而對外直接發生法律效果之單方行政行為
    。至行政機關所為單純事實之敘述（或事實通知）或理由之
    說明，既不因該項敘述或說明而生何法律上之效果者，自非
    行政處分，人民即不得對之提起訴願，此觀訴願法第3條第1
    項之規定自明，最高行政法院亦著有民國62年裁字第41號判
    例可資參照。又「人民因中央或地方機關之違法行政處分，
    認為其權利或法律上利益受損害者，經依訴願法提起訴願而
    不服其決定，．．．，得向高等行政法院提起撤銷訴訟。」
    為行政訴訟法第4條第1項所明定；故原告依行政訴訟法第4
    條規定提起撤銷訴訟，若其請求撤銷者並非行政處分，則其
    起訴即屬不備要件，行政法院應以裁定駁回之。
二、查，被告為辦理高鐵嘉義太保站區○○道路系統163線拓寬
    工程22K＋072～24K＋100（下潭段）用地徵收工程，報經內
    政部以89年10月3日台（89）內地字第8973670號函核准徵收
    原告所有坐落嘉義縣鹿草鄉○○段213-9地號（面積35平方
    公尺，徵收其中14平方公尺，徵收部分已分割為同段213-13
    地號）及213-10地號（面積10平方公尺，全部徵收）土地及
    其地上改良物，其中原告所有坐落於該2筆土地上之建築物
    （門牌號碼：嘉義縣鹿草鄉光潭村下潭369號），其前排1樓
    磚造平房位於工程用地範圍內，而後排3樓混凝土加強磚造
    樓房外柱部分位於徵收範圍內，被告為考量道路施工時可能
    損及房屋柱體，影響房屋結構安全，乃依嘉義縣興辦公共工
    程拆遷建築物補償自治條例第4條規定將補償範圍估列至安
    全拆除範圍，辦理查估補償，補償範圍包括前排1樓磚造平
    房【面積10.1平方公尺、補償費新台幣（下同）88,264元】
    及後排3樓混凝土加強磚造樓房（面積70.6平方公尺、補償
    費891,396元），獨棟加計10％後，合計補償金額為1,077,6
    25元，並於90年8月20日由原告具領完畢。嗣原告於92年6月
    9日向被告申請全數發給建築物自動拆遷獎勵金，經被告所
    屬交通局查明，上開道路工程於交通部公路總局第五區養護
    工程處嘉太工務所（以下簡稱公路總局嘉太工務所）施工時
    ，小幅調整工程範圍，致後排3樓混凝土加強磚造樓房免於
    拆除，該建築物應發給之拆遷補償費為97,090元，被告乃以
    92年8月19日府交工字第0920082896號函通知原告，繳回溢
    領補償費980,535元及依法僅應發給拆除部分之自動拆遷獎
    勵金。原告不服，提起訴願，經訴願決定原處分關於原告申
    領建物自動拆遷獎勵金部分撤銷，於2個月內由被告另為適
    法之處分，其餘部分之訴願駁回。原告仍不服就追繳補償費
    980,535元部分，提起行政訴訟，經本院93年度訴字第439號
    判決以系爭房屋一併徵收部分，尚未報請內政部撤銷，被告
    逕行向原告追繳該房屋之補償費，於法未合，因而將訴願決
    定及原處分關於追繳溢領補償費980,535部分均撤銷，並經
    最高行政法院以95年度裁字第1330號裁定駁回被告上訴確定
    在案。嗣被告乃將原核准徵收之嘉義縣鹿草鄉○○段213-9
    地號土地（經分割為213-13地號）上土地改良物即後排3樓
    混凝土加強磚造樓房以位於工程用地範圍外為由，報請內政
    部撤銷徵收，經內政部以96年9月29日台內地字第096015362
    4號函予以核准在案，被告旋以96年10月11日府地權字第096
    0137995號函通知原告，上開土地改良物已經報請內政部准
    予撤銷徵收，並限原告應於7個月內繳回該土地改良物之徵
    收價額。原告不服，提起訴願，其中有關撤銷徵收部分，原
    處分機關為內政部，因屬行政院管轄，已由內政部移送行政
    院審議，另有關繳回徵收價額部分，則遭內政部決定駁回等
    情，此有內政部96年9月29日台內地字第0960153624號函、
    被告96年10月11日府地權字第0960137995號函及本件訴願決
    定書等影本附卷可稽，復經本院調取本院93年度訴字第439
    號案卷，閱明屬實。
三、按行政執行法第11條第1項規定：「義務人依法令或本於法
    令之行政處分或法院之裁定，負有公法上金錢給付義務，有
    下列情形之一，逾期不履行，經主管機關移送者，由行政執
    行處就義務人之財產執行之：一、其處分文書或裁定書定有
    履行期間或有法定履行期間者。二、其處分文書或裁定書未
    定履行期間，經以書面限期催告履行者。三、依法令負有義
    務，經以書面限期履行者。」本件被告為辦理高鐵嘉義太保
    站區○○道路系統163線拓寬工程22K＋072～24K＋100（下
    潭段）用地徵收工程，拆遷原告所有坐落該工程用地內之建
    築物，前經核定應發補償費，於公告確定後發放並拆遷完畢
    。嗣經被告所屬交通局查明，上開道路工程於公路總局嘉太
    工務所施工時，小幅調整工程範圍，致原告所有坐落門牌號
    碼嘉義縣鹿草鄉光潭村下潭369號之後排3樓混凝土加強磚造
    樓房免於拆除，原告溢領此部分建物之補償費980,535元，
    嗣經被告報請內政部撤銷此部分建物之徵收，經內政部於96
    年9月29日核准在案，被告於96年10月11日通知原告上開土
    地改良物已經內政部撤銷徵收，並應繳回系爭徵收價額，原
    告係就有關被告通知其繳回系爭徵收價額部分，提起本件撤
    銷訴訟，已如前述。惟按被告就此項溢領補償費返還請求權
    之行使，法令並未規定，誠難謂被告得以行政處分為溢領補
    償費返還之核定，則上開被告函命原告於一定期限內如數返
    還部分，尚難認符合行政執行法第11條第1項所稱義務人依
    法令或本於法令之行政處分得移送執行之情形。從而，上開
    被告通知原告繳回溢領補償費之函文，其性質上僅為觀念通
    知，並非行政處分（最高行政法院92年度判字第843號判決
    意旨參照）。故原告對之提起訴願，進而訴請撤銷，自與前
    述行政訴訟法第4條規定之撤銷訴訟要件不合，揆諸首揭法
    律規定及說明，原告提起本件行政訴訟，因不備起訴要件而
    不合法，應予駁回。又原告提起本件訴訟，既因程序上不合
    法予以駁回，故其所為實體上之爭執，本院即無再予審究之
    必要，併予敘明。
四、依行政訴訟法第104條、民事訴訟法第95條、第78條，裁定
    如主文。
中    華    民    國    97    年    11    月   19     日
              高雄高等行政法院第三庭
                          審判長法官  邱  政  強
                                法官  詹  日  賢
                                法官  李  協  明
以上正本係照原本作成。
如不服本裁定，應於裁定送達後10日內以書狀敘明理由，經本院
向最高行政法院提出抗告（須按對造人數附具繕本）。
中    華    民    國    97    年    11    月   19     日
                              書記官  周  良  駿


司法院資訊處製作；財團法人民間司法改革基金會備份。
